臺灣屏東地方法院刑事判決　　　　　　　 95年度訴字第902號
公　訴　人　臺灣屏東地方法院檢察署檢察官
被　　　告　甲○○
　　　　　　　　　　現另案臺灣臺北監獄臺北分監
上列被告因違反毒品危害防制條例案件，經檢察官提起公訴（95
年度毒偵字第1648號），本院判決如下：
    主  文
本件免訴。
    理  由
一、公訴意旨略以：被告甲○○，基於施用第一級毒品之犯意，
    自民國95年7 月中旬起至95年8 月14日7 時30分許採尿液回
    溯72小時內某時，在屏東縣屏東市鐵路巷32之1 號住處，以
    注射針筒注射靜脈血管之方式，施用第一級毒品海洛因多次
    ，因認被告涉犯毒品危害防制條例第10條第1 項之施用第一
    級毒罪等語。
二、按刑事訴訟法第302 條第1 款規定，案件曾經判決確定者，
    應為免訴之判決，係以同一案件已經法院為實體上之確定判
    決，該被告應否受刑事制裁，既因前次實體判決而確定，不
    能更為其他有罪或無罪之實體上裁判。此項原則，關於實質
    上一罪或裁判上一罪，其一部事實已經判決確定者，對於構
    成一罪之其他部分，固亦均應適用，但此種事實係因審判不
    可分之關係在審理事實之法院，就全部犯罪事實，依刑事訴
    訟法第267 條規定，本應予以審判，故其確定判決之既判力
    自應及於全部之犯罪事實，惟若在最後審理事實法院宣示判
    決後始行發生之事實，既非該法院所得審判，即為該案判決
    之既判力所不能及，是既判力對於時間效力之範圍應以最後
    審理事實法院之宣示判決日為判斷之標準，且所謂「最後審
    理事實法院」，而非謂「最後事實審」，顯然不限於第二審
    判決，因而在未經上訴於第二審法院之判決，亦屬相同，即
    其既判力之時點，應至第一審宣示判決之日。
三、次按：
  (一)集合犯與接續犯、連續犯的概念：
    集合犯的概念：刑事法若干犯罪行為態樣，本質上原具有
      反覆、延續實行之特徵，立法時既予特別歸類，定為犯罪
      構成要件之行為要素，則行為人基於概括之犯意，在密切
      接近之一定時、地持續實行之複次行為，倘依社會通念，
      於客觀上認為符合一個反覆、延續性之行為觀念者，於刑
      法評價上，即應僅成立一罪。學理上所稱「集合犯」之職
      業性、營業性或收集性等具有重複特質之犯罪均屬之（最
      高法院95年度台上字第1079號判決參照）。惟在判斷哪一
      種構成要件行為，預計就是集合行為？首先要藉助「文義
      解釋」，也就是從法條所描述文字的通常語意來判斷（如
      ：「收集」、「常業」即屬之）；當文義解釋無法提供明
      確答案時，則必須探究系爭處罰規範的目的來解釋，並參
      酌實際生活上犯罪的典型實施型態來綜合判斷【參照林鈺
      雄著「新刑法總則」，20 06 年9 月初版，第557 、558
      頁】。在我國實務上，依上開最高法院95年度台上字第
      1079號判決之見解，認為經營、從事業務、收集、販賣、
      製造、散布等行為概念，即認為有反覆、延續實行之特徵
      。
    是否屬於集合犯之判斷：並非所有構成要件之行為具有反
      覆實施之特徵，即當然成立集合犯，而得評價為一罪，仍
      須行為人係基於概括之犯意，在密切接近之一定時、地持
      續實行之複次行為，而依社會客觀通念，認為符合一個反
      覆、延續性之行為觀念，在刑法評價上，始得評價為一罪
      。因此，行為人之數次行為，在主觀上如係分別起意，或
      客觀上非係利用同一機會為之，則因該數次行為間，對於
      同一社會法益，並不具侵害法益同一性，在評價上則應成
      立數罪【參照甘添貴著「罪數理論之研究」，2006年4 月
      版，第63頁至第68頁】。
    接續犯的概念：行為人主觀上就同一犯罪構成事實，以單
      一行為之數個舉動接續進行，以實現一個犯罪構成要件，
      侵害同一法益，客觀上亦認係實施一個犯罪行為（最高法
      院71年台上字第2837號判例、92年度台上字第67 44 號判
      決參照）。
    連續犯的概念：連續犯，係行為人主觀上須基於一個概括
      之犯意，客觀上須先後數行為，逐次實施而具連續性，侵
      害數個同性質之法益，其每一前行為與次行為，依一般社
      會健全觀念，在時間差距上，可以分開，在刑法評價上，
      各具獨立性，每次行為皆可獨立成罪，構成同一之罪名。
    集合犯與接續犯、連續犯之區別：在集合犯的法定構成要
      件行為，已經包含了反覆實施的特性，亦即多次重複的行
      為才是集合犯違犯的「常態」與「典型」；而接續犯的法
      定構成要件行為，並未如此，因此可以以單次行為來違犯
      ，也可以以接續行為的方式來違犯；至於連續犯，並無集
      合犯上開構成要件的特性，且連續犯符合有多次構成要件
      該當，而集合犯僅符合一次構成要件該當。
  (二)施用毒品行為為集合犯：依毒品危害防制條例第2 條第1項
    所規定之「毒品」的定義，可知毒品，因有高度之成癮性及
    濫用性，即一方面因「耐藥性」的影響，導致行為人必須逐
    漸增加施用劑量，方能達成主觀之相同效果；他方面則因「
    生理依賴性」及「心理依賴性」的影響，導致行為人對毒品
    產生強烈渴求，終至不能根絕。職此，立法實務固以戒斷行
    為人之毒癮（包括身癮及心癮）為其首要；惟倘行為人曾經
    刑事處遇方式助其戒斷毒癮，猶再犯施用毒品，足見原所據
    以實施之治療程序，顯然不能收其實效，是乃明定應依法追
    訴處罰。據此可知，施用毒品之行為本身，顯然具有反覆性
    及延續性之特徵；準此，「施用」即屬此類犯罪之常態，倘
    認「施用」，為數罪評價，恐與刑罰之過度評價禁止原則相
    悖。基此，於刑法評價上，「施用」毒品應僅成立「集合犯
    」之實質一罪【參酌最高法院呂潮澤庭長著「連續犯存廢爭
    議之參考意見」乙文，刊於台灣刑事法學會出版「連續犯規
    定應否廢除暨其法律適用問題」乙書第71頁；最高法院張淳
    淙審判長著「從刑法修正論行為之罪數- 牽連犯、連續犯及
    常業犯廢除後之實務因應」乙文，刊於司法文選別冊第29
    頁；最高法院花滿堂法官著「牽連犯、連續犯廢除後之適用
    問題」，刊於「最高法院學術研究會叢書(十二)- 刑法修正後之
    適用問題」乙書第178 、179 頁。另學者林鈺雄著「跨連新
    舊法之施用毒品行為- 兼論行為單數與集合犯、接續犯概念
    之比較」，刊於2006年7 月本土法學雜誌第84期第141 頁以
    下；陳志輝著「牽連犯與連續犯廢除後之犯罪競合問題」乙
    文，刊於月旦法學雜誌第122 期第14頁；黃榮堅著「論連續
    犯之廢除- 參考德國法制上連續犯關係概念之處理」乙文，
    刊於台灣刑事法學會出版「連續犯規定應否廢除暨其法律適
    用問題」乙書第100 頁；許玉秀大法官著「一罪與數罪的理
    論與實踐(五)」乙文，刊於2006年5 月本土法學雜誌第82期第
    160 頁】。
四、查本件被告前被訴自95年1 月5 日起，迄同年3 月26日21時
    許止，在屏東縣屏東市○○里○路巷32號之1 住處內，以每
    日施用1 次至2 次之頻率，將海洛因摻水置入針筒注射血管
    之方式，施用海洛因多次，所涉毒品危害防制條例第10條第
    1 項之施用第一級毒品罪，業經檢察官以95年度毒偵字第59
    5 號提起公訴，並由本院於95年8 月18日以95年度訴字第41
    2 號判決判處有期徒刑1 年2 月，並於95年9 月16日確定在
    案，有臺灣高等法院被告前案紀錄表1 紙、及本院95年度訴
    字第412 號判決1 紙附卷可參。本件檢察官起訴的犯罪事實
    ，既與前開案件具有集合犯之實質上一罪，已如上所述（至
    於前案認為係連續犯之法律見解，並不能拘束本院）則依審
    判不可分原則，該案判決之效力，應及於全部犯罪事實，揆
    諸前揭說明，爰不經言詞辯論，逕為諭知免訴之判決。
五、據上論斷，應依刑事訴訟法第302 條第1 款、第307 條判決
    如主文。
中　　華　　民　　國　　96　　年　　4 　　月　　12　　日
                  刑事第一庭  審判長法  官  潘正屏
                                    法  官  羅培毓
                                    法  官  曾吉雄
以上正本證明與原本無異。
如不服本判決應於收受本判決送達後十日內向本院提出上訴書狀
，其未敘述上訴理由者，並得於提起上訴後十日內向本院補提理
由書狀（均須按他造當事人之人數附繕本）「切勿逕送上級法院
                                    書記官  潘美碧
中　　華　　民　　國　　96　　年　　4 　　月　　12　　日
